ACORDAO-COMPLETO-2451568

ACÓRDÃO 6314/2021 ATA 12/2021 - SEGUNDA CÂMARA

VISTOS, relatados e discutidos estes autos de pensões civis deferidas pela Superintendência de Administração do Ministério da Fazenda no Estado do Piauí em favor de Gustavo Atomir de Sousa Lima, Maria de Fátima Moreira da Cunha, Maria de Oliveira Melo Veloso, Maria do Amparo do Carmo e Tereza de Fátima Braga de Sousa;
ACORDAM os Ministros do Tribunal de Contas da União, reunidos em Sessão da 2ª¿Câmara, nos termos do art. 71, III e IX, da Constituição de 1988, dos arts. 1º, V, 39, II, e 45 da Lei nº 8.443, de 1992, e dos arts. 260, § 1º, e 262, § 2º, do RITCU, ante as razões expostas pelo Relator, em:
9.1. assinalar a legalidade das pensões civis instituídas por Antônio Ferreira da Cunha, como ato inicial (à Peça 2 sob o n.º 66695/2019) , Carlos Alberto Pereira de Sousa, como ato inicial (à Peça 3 sob o n.º 23016/2020) , Francisco das Chagas Veloso, como ato inicial (à Peça 4 sob o n.º 35484/2020) , e Atomir Araújo Lima, como ato de alteração (à Peça 5 sob o n.º 47612/2020) , concedendo-lhes o respectivo registro;
9.2. determinar, nos termos do art. 260 do RITCU, que a Superintendência de Administração do Ministério da Fazenda no Estado do Piauí promova o devido acompanhamento sobre a decisão judicial suspensiva obtida pela Associação Nacional dos Auditores Fiscais da Receita Federal do Brasil (Unafisco) , pelo Sindicato Nacional dos Auditores Fiscais da Receita Federal do Brasil (Sindifisco Nacional) , pela Associação Nacional dos Auditores Fiscais da Receita Federal do Brasil (Anfip) e pelo Sindicato Nacional dos Analistas Tributários da Receita Federal do Brasil (Sindireceita) , respectivamente, no âmbito dos Mandados de Segurança MS 35.498, 35.410, 35.490, 35.494 e 35.500 em tramitação no Supremo Tribunal Federal (STF) e, diante da eventual decisão superveniente pela insubsistência do correspondente efeito judicial suspensivo, promova a subsequente cessação do pagamento do suscitado Bônus de Eficiência e Produtividade previsto na Lei nº 13.464, de 2017, em favor de Maria de Oliveira Melo Veloso, como ex-esposa pensionada de Francisco das Chagas Veloso (ato inicial, à Peça 4 sob o n.º 35484/2020) , dentro do prazo de 30 (trinta) dias contados da ciência dessa superveniente decisão judicial, por se tratar de parcela pro labore faciendo expressamente excluída da base de cálculo da correspondente contribuição previdenciária e percebida, assim, em dissonância com o art. 40, caput e §§ 1º, 3º, 4º e 18, da Constituição de 1988; devendo informar o TCU sobre o efetivo cumprimento dessa medida ao final do referido prazo; 
9.3. enviar a cópia deste Acórdão, com o Relatório e a Proposta de Deliberação, à Superintendência de Administração do Ministério da Fazenda no Estado do Piauí, para ciência e adoção das providências cabíveis em prol do efetivo cumprimento, entre outras medidas, da determinação proferida pelo item 9.2 deste Acórdão; e 
9.4. arquivar o presente processo, ficando a unidade técnica dispensada de promover o monitoramento da determinação proferida pelo item 9.2 deste Acórdão.

Pensões civis deferidas pela Superintendência de Administração do Ministério da Fazenda no Estado do Piauí em favor de Gustavo Atomir de Sousa Lima, Maria de Fátima Moreira da Cunha, Maria de Oliveira Melo Veloso, Maria do Amparo do Carmo e Tereza de Fátima Braga de Sousa

Segunda Câmara

Superintendência de Administração do Ministério da Fazenda no Estado do Piauí.

3. Interessados: Gustavo Atomir de Sousa Lima (CPF XXX.562.253-XX); Maria de Fátima Moreira da Cunha (CPF XXX.067.943-XX); Maria de Oliveira Melo Veloso (CPF XXX.459.003-XX); Maria do Amparo do Carmo (CPF XXX.615.663-XX); e Tereza de Fátima Braga de Sousa (CPF XXX.017.973-XX).

13.1. Ministros presentes: Bruno Dantas (Presidente), Augusto Nardes, Aroldo Cedraz e Raimundo Carreiro.
13.2. Ministros-Substitutos presentes: Marcos Bemquerer Costa e André Luís de Carvalho (Relator).

ANDRÉ DE CARVALHO

Trata-se de pensões civis deferidas pela Superintendência de Administração do Ministério da Fazenda no Estado do Piauí em favor de Gustavo Atomir de Sousa Lima, Maria de Fátima Moreira da Cunha, Maria de Oliveira Melo Veloso, Maria do Amparo do Carmo e Tereza de Fátima Braga de Sousa.
2.	Após a análise final do feito, a Auditora Federal Antônia Auricelia Barbosa Alves Cavalcante lançou o seu parecer conclusivo à Peça 7, com a anuência, por delegação de competências, do diretor da Sefip (Peça 8) , nos seguintes termos:
" (...) INTRODUÇÃO
1.	Trata-se de atos de pensão civil, submetidos, para fins de registro, à apreciação do Tribunal de Contas da União (TCU) , de acordo com o art. 71, inciso III, da Constituição Federal.  Os atos foram cadastrados e disponibilizados ao TCU por intermédio do Sistema e-Pessoal, na forma do art. 2º e 4º da Instrução Normativa TCU 78/2018.
2.	Os atos desse processo pertencem às seguintes unidades:
2.1. Unidade emissora: Ministério da Economia.
2.2. Unidade cadastradora:  Ministério da Economia.
2.3. Subunidade cadastradora: Superintendência Regional de Administração do Ministério da Economia no Piauí - SRA/PI.
EXAME TÉCNICO
Procedimentos aplicados
3.	Os procedimentos para exame, apreciação e registro de atos de pessoal encontram-se estabelecidos na Instrução Normativa TCU 78/2018 e na Resolução TCU 206/2007. Essas normas dispõem que os atos de pessoal disponibilizados por meio do e-Pessoal devem ser submetidos previamente a críticas automatizadas, com base em parâmetros predefinidos.
4.	As críticas das informações cadastradas na etapa de coleta do ato foram elaboradas e validadas levando-se em conta as peculiaridades de cada ato. Os itens verificados nessa etapa são inerentes a dados cadastrais, fundamentos legais, mapa de tempo, ficha financeira, assim como eventuais ocorrências de acumulação. Trata-se de verificações abrangentes, minuciosas e precisas e sem a necessidade de ação humana e, portanto, menos suscetível a falhas. As críticas aplicadas estão discriminadas no sistema, no Menu e-Pessoal, opção "Crítica", que podem ser acessadas mediante concessão de perfil específico a servidores do TCU responsáveis pela análise.
5.	Além das críticas automatizadas, há verificação humana adicional no caso de haver alertas do sistema ou informações não formatadas, como esclarecimentos do gestor ou do controle interno.  
6.	As críticas também consideram os registros do Sistema Integrado de Administração de Recursos Humanos (Siape) . O Siape disponibiliza informações atualizadas sobre as parcelas que integram os proventos, diferentemente, portanto, do e-Pessoal, que informa as parcelas no momento do registro do ato. 
7.	Essa confrontação com o Siape fornece uma visão atual e verdadeira da situação, o que permite descaracterizar irregularidades e inconsistências que, embora constantes do e-Pessoal, já foram corrigidas.
8.	As verificações detectadas nos atos encontram-se discriminadas na aba de pendências de cada ato no sistema e-Pessoal, bem como nos espelhos dos atos contemplados por esta instrução.
Exame das Constatações
9.	Ato: 66695/2019 - Interessado: ANTONIO FERREIRA DA CUNHA - CPF: XXX.022.303-XX
9.1. Beneficiários: MARIA DO AMPARO DO CARMO - CPF: XXX.615.663-XX - Companheiro (a) e MARIA DE FATIMA MOREIRA DA CUNHA - CPF: XXX.067.943-XX - Ex-esposo (a) pensionado (a) 
9.2. Parecer do Controle Interno: considerar o ato Legal.
9.3. Por intermédio de análises realizadas por esta Unidade Técnica no presente ato, não se constatou irregularidade que obste a chancela pela legalidade.
9.4. Encaminhamento do ato: 
9.4.1. Considerar LEGAL e conceder registro do ato de ANTONIO FERREIRA DA CUNHA. 
10. Ato: 23016/2020 - Interessado: CARLOS ALBERTO PEREIRA DE SOUSA - CPF: XXX.728.383-XX
10.1. Beneficiário: TEREZA DE FATIMA BRAGA DE SOUSA - CPF: XXX.017.973-XX - Cônjuge
10.2. Parecer do Controle Interno: considerar o ato Legal.
10.3. Por intermédio de análises realizadas por esta Unidade Técnica no presente ato, não se constatou irregularidade que obste a chancela pela legalidade.
10.4. Encaminhamento do ato: 
10.4.1. Considerar LEGAL e conceder registro do ato de CARLOS ALBERTO PEREIRA DE SOUSA. 
11. Ato: 35484/2020 - Interessado: FRANCISCO DAS CHAGAS VELOSO - CPF: XXX.550.163-XX
11.1. Beneficiário: MARIA DE OLIVEIRA MELO VELOSO - CPF: XXX.459.003-XX - Ex-esposo (a) pensionado (a) 
11.2. Parecer do Controle Interno: considerar o ato Legal.
11.3. Por intermédio de análises realizadas por esta Unidade Técnica no presente ato, não se constatou irregularidade que obste a chancela pela legalidade.
11.4. Encaminhamento do ato: 
11.4.1. Considerar LEGAL e conceder registro do ato de FRANCISCO DAS CHAGAS VELOSO. 
12. Ato: 47612/2020 - Interessado: ATOMIR ARAUJO LIMA - CPF: XXX.019.703-XX
12.1. Beneficiário: GUSTAVO ATOMIR DE SOUSA LIMA - CPF: XXX.562.253-XX - Filho (a) 
12.2. Parecer do Controle Interno: considerar o ato Legal.
12.3. Por intermédio de análises realizadas por esta Unidade Técnica no presente ato, não se constatou irregularidade que obste a chancela pela legalidade.
12.4. Encaminhamento do ato: 
12.4.1. Considerar LEGAL e conceder registro do ato de ATOMIR ARAUJO LIMA. 
CONCLUSÃO
13. A abrangência e a profundidade das verificações levadas a efeito fundamentam convicção de que os atos 23016/2020, 66695/2019, 35484/2020 e 47612/2020 podem ser apreciados pela legalidade, em razão de não terem sido encontradas irregularidades nos atos, de acordo com o item Exame das Constatações desta instrução.
PROPOSTA DE ENCAMINHAMENTO
14. Ante o exposto, com fundamento no art. 71, inciso III, da Constituição Federal, no art. 1º, inciso V, e art. 39, incisos I e II, da Lei 8.443/1992, no art. 260 do Regimento Interno do Tribunal de Contas da União, propõe-se: 
14.1. Considerar LEGAIS e conceder o registro dos atos de CARLOS ALBERTO PEREIRA DE SOUSA, ANTONIO FERREIRA DA CUNHA, FRANCISCO DAS CHAGAS VELOSO e ATOMIR ARAUJO LIMA."
3. 	Enfim, por intermédio do Exmo. Sr. Procurador Rodrigo Medeiros de Lima, o MPTCU anuiu à aludida proposta da unidade técnica, tendo consignado o seu parecer à Peça 10 nos seguintes termos: 
" (...)  Trata-se de processo consolidado com quatro atos de pensões civis concedidas pela Superintendência Regional de Administração do Ministério da Economia no Piauí.
2.	Após a aplicação das críticas automáticas a Secretaria de Fiscalização de Pessoal (Sefip) propôs a legalidade e registro dos atos (peças 7-8) .
3.	Observa-se que o instituidor da pensão do ato de peça 4, Francisco das Chagas Veloso, ocupava o cargo de analista tributário da Receita Federal do Brasil, e no contracheque atual da pensionista consta a parcela "BÔNUS DE EFICIÊNCIA - PENSÃO" (peça 9) .
4.	A vantagem denominada Bônus de Eficiência afronta aos princípios da solidariedade, da contributividade e do equilíbrio financeiro e atuarial do Regime Próprio de Previdência Social, previstos no art. 40 da Constituição Federal.
5.	Sobre a necessidade de contribuição previdenciária para que se possa carrear determinada vantagem para a aposentadoria, o Tribunal já se pronunciou diversas vezes, a exemplo do Acórdão 1286/2008-TCU-Plenário, de relatoria do Ministro Marcos Bemquerer, o qual deixou assente que "no regime contributivo previdenciário constitucional é vedado ao servidor público carrear para os proventos da aposentadoria ou para a pensão por ele instituída parcela da remuneração sobre a qual não incidiu desconto previdenciário".
6.	Porém, em respeito às diversas liminares concedidas pelo Ministro do Supremo Tribunal Federal (STF) Alexandre de Moraes, suspendendo os efeitos das decisões deste Tribunal que determinavam a suspensão dos pagamentos da parcela Bônus de Eficiência (Mandados de Segurança 35.498, 35.410, 35.490, 35.494 e 35.500) , o TCU tem apenas determinado o acompanhamento do deslinde das referidas ações e a cessação dos pagamentos na hipótese de desconstituição das decisões judicias, a exemplo do Acórdão 176/2019-TCU-Segunda Câmara, de relatoria do Ministro Raimundo Carreiro.
7.	Ante o exposto, este representante do Ministério Público de Contas da União, em consonância com a proposta da unidade técnica, entende que os atos constantes dos autos podem ser considerados legais, com a consequente concessão dos respectivos registros, adicionando a seguinte determinação à unidade jurisdicionada em relação ao ato à peça 4: faça cessar o pagamento da parcela relativa ao Bônus de Eficiência e Produtividade, previsto na Lei 13.464/2017, à beneficiária da pensão, na hipótese de desconstituição das decisões judiciais proferidas nos Mandados de Segurança 35.498, 35.410, 35.490, 35.494 e 35.500 em trâmite no Supremo Tribunal Federal, sob pena de responsabilidade solidária da autoridade administrativa omissa, por incompatível com o artigo 40, caput e §§ 1º, 3º, 4º e 18, da Constituição Federal, dada a expressa exclusão da vantagem remuneratória, de caráter pro labore faciendo, da base de cálculo de contribuição previdenciária."
É o Relatório.

não há.

Procurador Rodrigo Medeiros de Lima.

PENSÃO CIVIL. PAGAMENTO DO BÔNUS DE EFICIÊNCIA E PRODUTIVIDADE. LEGALIDADE DOS ATOS. CONCESSÃO DE REGISTRO. ACOMPANHAMENTO SOBRE O DESLINDE FINAL DA DECISÃO DE MÉRITO DO STF. ARQUIVAMENTO.

PENSÃO CIVIL (PCIV)

Secretaria de Fiscalização de Integridade de Atos e Pagamentos de Pessoal e de Benefícios Sociais (Sefip).

Trata-se de pensões civis deferidas pela Superintendência de Administração do Ministério da Fazenda no Estado do Piauí sob as seguintes condições:
	Peça
	Instituidor
	Tipo de Ato
	Data do Óbito
	Vigência
	Beneficiários

	2
	Antônio Ferreira Da Cunha
	Inicial
	30/10/2018
	5/4/2019
	Maria de Fátima Moreira da Cunha (ex-esposa, nascimento: 27/2/1955) ;
Maria do Amparo do Carmo (companheira, nascimento: 11/6/1953) 

	3
	Carlos Alberto Pereira de Sousa
	Inicial
	12/1/2020
	12/1/2020
	Tereza de Fátima Braga de Sousa (viúva, nascimento: 4/12/1952) 

	4
	Francisco das Chagas Veloso
	Inicial
	7/2/1938
	14/3/2020
	Maria de Oliveira Melo Veloso (ex-esposa, nascimento: 16/6/1938) 

	5
	Atomir Araújo Lima
	Alteração
	17/1/2015
	17/1/2015
	Gustavo Atomir de Sousa Lima (filho, nascimento: 10/12/2007) 

2.	Como visto, após a análise final do feito, a Sefip pugnou pela legalidade referidos dos atos de pensão, tendo o MPTCU anuído a essa proposta, sem prejuízo, no entanto, de propor o envio de determinação em relação ao ato acostado à Peça 4  (Francisco das Chagas Veloso)  no sentido de que, diante da superveniente desconstituição da decisão judicial obtida pelos representantes dos auditores e analistas tributários da Receita Federal do Brasil no bojo dos MS 35.498, 35.410, 35.490, 35.494 e 35.500 em tramitação no Supremo Tribunal Federal (STF) , o órgão de origem faça cessar os indigitados pagamentos decorrentes do "bônus de eficiência" em favor de todos os pensionistas.
3.	O TCU pode incorporar os pareceres da Sefip e do MPTCU a estas razões de decidir.
4.	Ao discorrer sobre a percepção do aludido bônus de eficiência no bojo do MS 35.500-STF, o Ministro-Relator Alexandre de Moraes deferiu a liminar para determinar que "o Tribunal de Contas da União, nos casos concretos submetidos à sua apreciação, se abstenha de afastar a incidência dos §§ 2º e 3º dos artigos 7º e 17 da Medida Provisória 765/2016, convertida na Lei 13.464/2017"; tendo essa decisão liminar sido recentemente confirmada a partir da decisão de mérito proferida, por maioria, pelo Plenário do STF em 12/04/2021, a despeito de essa deliberação final ainda não ter sido publicada.
5.	Bem se sabe, nesse ponto, que a jurisprudência do TCU estaria inclinada no sentido de anotar a legalidade do correspondente ato de aposentadoria ou pensão civil para somente promover a suspensão do indigitado pagamento do Bônus de Eficiência e Produtividade previsto na Lei n.º 13.464, de 2017, após a eventual desconstituição das respectivas decisões judiciais, a despeito de o Acórdão 2000/2017-TCU-Plenário ter anotado que a percepção do aludido bônus de eficiência não deveria integrar os proventos de aposentadoria por corresponder à parcela pro labore faciendo excluída da base de cálculo da correspondente contribuição previdenciária e percebida, assim, em dissonância com o então vigente art. 40, caput e §§ 1º, 3º, 4º e 18, da Constituição de 1988.
6.	O TCU deve assinalar, portanto, a legalidade de todos os presentes atos de pensão civil, sem prejuízo de proferir a específica determinação para a unidade técnica acompanhar o efetivo deslinde final dos aludidos mandados de segurança.
Ante o exposto, pugno pela prolação do Acórdão ora submetido a este Colegiado.
TCU, Sala das Sessões, em tagDataSessao.
Ministro-Substituto ANDRÉ LUÍS DE CARVALHO 
Relator